---
title: ""
format: 
 html:
  theme: jeti
  toc: true                # Habilita la tabla de contenidos
  toc-title: "Índice de Contenidos"  # Título del índice
  toc-depth: 4 
              # Nivel de profundidad del índice (hasta h4)
  toc-location: left       # Ubicación del índice (izquierda)
  embed-resources: true   # Incluye imágenes en el documento 
  echo: false
  message: false
  warning: false
  
editor: visual
---

```{r}
source("Scripts/Library.R")
source("Scripts/Importar base.R")
source("Scripts/Crear variables nuevas.R")
source("Scripts/Criterios de exclusión.R")
```

## INTRODUCCION

El Hospital Interzonal de Niños Eva Perón (HINEP), situado en la ciudad capital de la provincia de Catamarca es el único que cuenta con una UC IRAG en dicha provincia.\
La implementación de la estrategia inició el mes de julio de 2024, impulsada y dirigida por el área de Vigilancia Epidemiológica de la Dirección Provincial de Epidemiología de Catamarca. Se buscó aprovechar y optimizar los circuitos ya existentes en dicho nosocomio, el cual ya realizaba la vigilancia universal por red de laboratorios de las Infecciones respiratorias agudas (IRA) virales en menores de 5 años.\
Una Unidad Centinela (UC) brinda un importante flujo de datos, con gran calidad y detalle. Un análisis periódico de los mismos, en un apartado especial dentro de la información general que ya brindan los datos generales de las IRA, permite conocer con mayor precisión las particularidades de las IRAG en la población pediátrica de nuestra provincia.

## CASOS SEGUN CLASIFICACIÓN

En 2025 se notificaron `r total_casos` casos que cumplieron con la definición para ser incluidos en la UC IRAG, `r total_irag` de IRAG y `r total_irage` de IRAGe.

```{r}
source("Scripts/Torta IRAG-IRAGe.R")
source("Scripts/casos IRAG e IRAGe po SE.R")
```

```{r}
curva_casos_SE
```
