---
title: "Análisis de la Unidad Centinela de Infecciones Respiratorias Agudas Graves pediátricas en Catamarca     (UC IRAG). Año 2025"
format: 
 html:
  theme: jeti
  toc: true                # Habilita la tabla de contenidos
  toc-title: "Índice de Contenidos"  # Título del índice
  toc-depth: 6
              # Nivel de profundidad del índice (hasta h4)
  toc-location: left       # Ubicación del índice (izquierda)
  embed-resources: true   # Incluye imágenes en el documento 
  echo: false
  message: false
  warning: false
  lang: es
editor: visual
---

```{r}
source("Scripts/Library.R")
source("Scripts/Importar base.R", encoding = "UTF-8")
source("Scripts/Crear variables nuevas.R", encoding = "UTF-8")
source("Scripts/Criterios de exclusión.R", encoding = "UTF-8" )
```

## INTRODUCCION

El Hospital Interzonal de Niños Eva Perón (HINEP), situado en la ciudad capital de la provincia de Catamarca es el único que cuenta con una UC IRAG en dicha provincia.\
La implementación de la estrategia inició el mes de julio de 2024, impulsada y dirigida por el área de Vigilancia Epidemiológica de la Dirección Provincial de Epidemiología de Catamarca. Se buscó aprovechar y optimizar los circuitos ya existentes en dicho nosocomio, el cual ya realizaba la vigilancia universal por red de laboratorios de las Infecciones respiratorias agudas (IRA) virales en menores de 5 años.\
Una Unidad Centinela (UC) brinda un importante flujo de datos, con gran calidad y detalle. Un análisis periódico de los mismos, en un apartado especial dentro de la información general que ya brindan los datos generales de las IRA, permite conocer con mayor precisión las particularidades de las IRAG en la población pediátrica de nuestra provincia.

## CARACTERIZACIÓN DE LOS CASOS

### Casos según Clasificación (definición de caso)[^1]

[^1]: [***Definiciones de Caso***]{.underline}: \* **Infección Respiratoria Aguda Grave (IRAG):** Paciente de cualquier edad con infección respiratoria aguda con: \* Fiebre referida o constatada \>= 38°C y Tos; y \* Inicio del cuadro en los 10 días precedentes; y \* Requerimiento de internación por criterio clínico. \* **Infección Respiratoria Aguda Grave (IRAG) extendida en \< 2 años y \>= 60 años:** Infección respiratoria: definida por tos o dificultad respiratoria; e \* Inicio del cuadro en los 10 días precedentes; y \* Requerimiento de internación por criterio clínico. \* **En lactantes menores de 6 meses también considerar:** \* Apnea (cese temporal de la respiración por cualquier causa). \* Sepsis (fiebre/hipotermia y shock y gravemente enfermo sin causa aparente).

En 2025 se notificaron `r total_casos` casos que cumplieron con la definición para ser incluidos en la UC IRAG, `r total_irag` de IRAG y `r total_irage` de IRAGe.

```{r}
source("Scripts/Torta IRAG-IRAGe.R", encoding = "UTF-8")
source("Scripts/casos IRAG e IRAGe po SE.R", encoding = "UTF-8")
```

###### Gráfico n° 1: Distribución porcentual de casos notificados por clasificación manual. Año 2025 . HINEP - Catamarca. N= `r total_casos`

```{r}
torta
```

### Casos según Semana Epidemiológica y clasificación

A continuación podemos observar la curva epidemiológica con una notoria distribución estacional de los casos

###### Gráfico n° 2: Distribución temporal de casos notificados por clasificación manual y SE. Año 2025 . HINEP - Catamarca. N= `r total_casos`

```{r}
curva_casos_SE
```

### Casos según grupo etario y sexo

```{r}
source("Scripts/irag por grupo de edad.R" , encoding = "UTF-8")
source("Scripts/irage por grupo de edad.R", encoding = "UTF-8")
```

En los casos de notificados como IRAGe , se puede observar un predominio de población masculina en todos los grupos etarios. A diferencia de los casos de IRAG, donde la tendencia es hacia la paridad entre ambos sexos o ligero predominio femenino, excepto en los grupos de 0 a 2 meses y de 02 a 04 años.

###### Gráfico n° 3: Distribución de los casos de IRAGe por grupo etario y sexo. Año 2025.HINEP-Catamarca. N=`r total_irage`

```{r}
curva_irage_sex
```

###### Gráfico n° 4: Distribución de los casos de IRAG por grupo etario y sexo. Año 2025.HINEP-Catamarca. N=`r total_irag`

```{r}
curva_irag_sex
```

### CASOS DE UC IRAG Y COMORBILIDADES

```{r}
source("Scripts/PRESENCIA O NO COMORBILIDADES IRAG.R" , encoding = "UTF-8")
source("Scripts/PRESENCIA O NO COMORBILIDADES IRAGe.R" , encoding = "UTF-8")
source("Scripts/Comorbilidades IRAG.R" , encoding = "UTF-8")
source("Scripts/Comorbilidades IRAGe.R" , encoding = "UTF-8")
```

La influencia de las comorbilidades en la ocurrencia de casos que IRA que requieren internación es un tema muy presente en la bibliografía. En los `r total_irag` ingresos de IRAG del HINEP durante el año 2025, `r comorb_irag` presentaron alguna comorbilidad.

###### Gráfico n°5:  Registro/presencia de comorbilidades en casos notificados de IRAG. Año 2025. HINEP- Catamarca. N =`r total_irag`

```{r}
torta_comorbilidades_IRAG
```

En la siguiente tabla se puede observar cuales fueron las comorbilidades registradas en los casos clasificados como IRAG.

###### Tabla n°1:  Comorbilidades registradas en casos notificados de IRAG. Año 2025. HINEP- Catamarca.

```{r}
tabla_comorb_IRAG
```
