---
title: "Análisis de la Unidad Centinela de Infecciones Respiratorias Agudas Graves pediátricas en Catamarca     (UC IRAG). Año 2025"
format: 
 html:
  theme: jeti
  toc: true                # Habilita la tabla de contenidos
  toc-title: "Índice de Contenidos"  # Título del índice
  toc-depth: 6
              # Nivel de profundidad del índice (hasta h4)
  toc-location: left       # Ubicación del índice (izquierda)
  embed-resources: true   # Incluye imágenes en el documento 
  echo: false
  message: false
  warning: false
  lang: es
editor: visual
---

```{r}
source("Scripts/Library.R")
source("Scripts/Importar base.R", encoding = "UTF-8")
source("Scripts/Crear variables nuevas.R", encoding = "UTF-8")
source("Scripts/Criterios de exclusión.R", encoding = "UTF-8" )
```

## INTRODUCCION

El Hospital Interzonal de Niños Eva Perón (HINEP), situado en la ciudad capital de la provincia de Catamarca es el único que cuenta con una UC IRAG en dicha provincia.\
La implementación de la estrategia inició el mes de julio de 2024, impulsada y dirigida por el área de Vigilancia Epidemiológica de la Dirección Provincial de Epidemiología de Catamarca. Se buscó aprovechar y optimizar los circuitos ya existentes en dicho nosocomio, el cual ya realizaba la vigilancia universal por red de laboratorios de las Infecciones respiratorias agudas (IRA) virales en menores de 5 años.\
Una Unidad Centinela (UC) brinda un importante flujo de datos, con gran calidad y detalle. Un análisis periódico de los mismos, en un apartado especial dentro de la información general que ya brindan los datos generales de las IRA, permite conocer con mayor precisión las particularidades de las IRAG en la población pediátrica de nuestra provincia.

## CARACTERIZACIÓN DE LOS CASOS

### Casos según Clasificación (definición de caso)[^1]

[^1]: [***Definiciones de Caso***]{.underline}: \* **Infección Respiratoria Aguda Grave (IRAG):** Paciente de cualquier edad con infección respiratoria aguda con: \* Fiebre referida o constatada \>= 38°C y Tos; y \* Inicio del cuadro en los 10 días precedentes; y \* Requerimiento de internación por criterio clínico. \* **Infección Respiratoria Aguda Grave (IRAG) extendida en \< 2 años y \>= 60 años:** Infección respiratoria: definida por tos o dificultad respiratoria; e \* Inicio del cuadro en los 10 días precedentes; y \* Requerimiento de internación por criterio clínico. \* **En lactantes menores de 6 meses también considerar:** \* Apnea (cese temporal de la respiración por cualquier causa). \* Sepsis (fiebre/hipotermia y shock y gravemente enfermo sin causa aparente).

En 2025 se notificaron `r total_casos` casos que cumplieron con la definición para ser incluidos en la UC IRAG, `r total_irag` de IRAG y `r total_irage` de IRAGe.

```{r}
source("Scripts/Torta IRAG-IRAGe.R", encoding = "UTF-8")
source("Scripts/casos IRAG e IRAGe po SE.R", encoding = "UTF-8")
```

###### *Gráfico n° 1: Distribución porcentual de casos notificados por clasificación manual. Año 2025 . HINEP - Catamarca. N= `r total_casos`*

```{r}
torta
```

### Casos según Semana Epidemiológica y clasificación

A continuación podemos observar la curva epidemiológica con una notoria distribución estacional de los casos

###### *Gráfico n° 2: Distribución temporal de casos notificados por clasificación manual y SE. Año 2025 . HINEP - Catamarca. N= `r total_casos`*

```{r}
curva_casos_SE
```

### Casos según grupo etario y sexo

```{r}
source("Scripts/irag por grupo de edad.R" , encoding = "UTF-8")
source("Scripts/irage por grupo de edad.R", encoding = "UTF-8")
```

En los casos de notificados como IRAGe , se puede observar un predominio de población masculina en todos los grupos etarios. A diferencia de los casos de IRAG, donde la tendencia es hacia la paridad entre ambos sexos o ligero predominio femenino, excepto en los grupos de 0 a 2 meses y de 02 a 04 años.

###### *Gráfico n° 3: Distribución de los casos de IRAGe por grupo etario y sexo. Año 2025.HINEP-Catamarca. N=`r total_irage`*

```{r}
curva_irage_sex
```

###### *Gráfico n° 4: Distribución de los casos de IRAG por grupo etario y sexo. Año 2025.HINEP-Catamarca. N=`r total_irag`*

```{r}
curva_irag_sex
```

## COMORBILIDADES en CASOS DE UC IRAG

```{r}
source("Scripts/PRESENCIA O NO COMORBILIDADES IRAG.R" , encoding = "UTF-8")
source("Scripts/PRESENCIA O NO COMORBILIDADES IRAGe.R" , encoding = "UTF-8")
source("Scripts/Comorbilidades IRAG.R" , encoding = "UTF-8")
source("Scripts/Comorbilidades IRAGe.R" , encoding = "UTF-8")
```

La influencia de las comorbilidades en la ocurrencia de casos que IRA que requieren internación es un tema muy presente en la bibliografía. En los `r total_irag` ingresos de IRAG del HINEP durante el año 2025, `r comorb_irag` presentaron alguna comorbilidad.

###### *Gráfico n°5:  Registro/presencia de comorbilidades en casos notificados de IRAG. Año 2025. HINEP- Catamarca. N =`r total_irag`*

```{r}
torta_comorbilidades_IRAG
```

En la siguiente tabla se puede observar cuales fueron las comorbilidades registradas en los casos clasificados como IRAG.

###### *Tabla n°1:  Comorbilidades registradas en casos notificados de IRAG. Año 2025. HINEP- Catamarca.*

```{r}
tabla_comorb_IRAG
```

En cuanto a los casos de IRAGe, de los `r total_irage` casos, `r comorb_irage` (una proporción menor que en las IRAG) presentaron comorbilidades.

###### *Gráfico n°6:  Registro/presencia de comorbilidades en casos notificados de IRAGe. Año 2025. HINEP- Catamarca. N =`r total_irage`*

```{r}
torta_comorbilidades_IRAGe
```

A continuación, se evidencia que las comorbilidades en IRAGe son diferentes a las de las IRAG.

###### *Tabla n°2:  Comorbilidades registradas en casos notificados de IRAGe. Año 2025. HINEP- Catamarca.*

```{r}
tabla_comorb_IRAGE
```

## DIAGNÓSTICOS en CASOS DE UC IRAG

```{r}
source("Scripts/Diagnosticos en IRAG.R" , encoding = "UTF-8")
source("Scripts/Diagnosticos en IRAGe.R" , encoding = "UTF-8")
```

La clasificación de IRAG e IRAGe no son en si mismas un diagnóstico, sino un criterio epidemiológico de inclusión a la Unidad Centinela. Se pueden observar diferencias en los diagnósticos registrados al ingreso de cada caso, según la Clasificación asignada.

###### *Tabla n°4:  Diagnósticos al ingreso en casos notificados de IRAG. Año 2025. HINEP- Catamarca*.

```{r}
tabla_dx_IRAG
```

###### *Tabla n°5:  Diagnósticos al ingreso en casos notificados de IRAGe. Año 2025. HINEP- Catamarca*

```{r}
tabla_DX_IRAGe
```

Cabe aclarar que en la categoría "Otros Diagnósticos" no permite ingresar en el SNVS de cuales se trata. En el caso de la UC IRAG del HINEP, en gran parte corresponden a **SBOR** (Sindrome Bronquial Obstructivo Recurrente) y a **SDRA** (Sindrome de distress respiratorio agudo).

## RESULTADOS DE LAS DETERMINACIONES PARA VIRUS RESPIRATORIOS

```{r}
source("Scripts/virus por se.R" , encoding = "UTF-8")
```

A todos los ingresos de la UC IRAG se les toma una muestra para identificar, mediante pruebas moleculares (PCR), la infección por virus Influenza, Sars-Cov-2 o Virus Sincicial Respiratorio (VSR). A continuación se detallan los resultados.

###### *Gráfico n° 7: Resultados de las determinaciones para Virus respiratorios, según SE de ingreso. Año 2025 . HINEP - Catamarca. N= `r total_casos`*

```{r}
grafico_virus
```

## TRATAMIENTO: REQUERIMIENTO DE OXÍGENO

```{r}
source("Scripts/severidad.R" , encoding = "UTF-8")
```

Como indicador indirecto de la severidad de la dificultad respiratoria, en el siguiente gráfico se mustra la proporción de casos con requerimiento de Oxígeno por CAFO (Cánula de Alto Flujo) y/o VM (Ventilación mecánica), Oxígeno de Bajo flujo, o sin requerimiento de oxígeno.

###### *Gráfico n° 8: Requerimiento de Oxígeno (O2), según Clafisicación del caso. Año 2025 . HINEP - Catamarca. N= `r total_casos`*

```{r}
severidad_grafico
```

## MORTALIDAD

No se registraron fallecidos dentro de los ingresos de UC IRAG en el año 2025.

## ANTECEDENTES DE VACUNACIÓN EN CASOS DE UC IRAG

```{r}
source("Scripts/grafico madres vacunadas 14-05.R" , encoding = "UTF-8")
source("Scripts/torta vacuna antigripal.R" , encoding = "UTF-8")
```

En los menores de 6 meses, se evaluó la proporción de madres que contaban con vacunación para Influenza y para Virus Sincicial Respiratorio. Los resultados se pueden observar a continuación:

###### *Gráfico n° 9: Estado de vacunación para Influenza y VSR en las madres de los casos de menores de 6 meses. Año 2025 . HINEP - Catamarca. N= `r menores_6m`*

```{r}
vacunas_madres_grafico
```

En cuanto a los casos de 6 a 23 meses, se constató la colocación de la vacuna antigripal según el calendario nacional. El siguiente gráfico muestra los resultados.

###### *Gráfico n° 10: Estado de vacunación para Influenza en los casos de UC IRAG con edades entre 6 y 23 meses. Año 2025 . HINEP - Catamarca. N= `r CASOS6m_23m`*

```{r}
torta2
```


```{r}
source("Scripts/agrupados.R" , encoding = "UTF-8")
```
```{r}
  Grafico_agrupados
```

