---
title: "Análisis de la Unidad Centinela de Infecciones Respiratorias Agudas Graves pediátricas en Catamarca     (UC IRAG). Año 2025"
format: 
 html:
  theme: jeti
  toc: true                # Habilita la tabla de contenidos
  toc-title: "Índice de Contenidos"  # Título del índice
  toc-depth: 6
              # Nivel de profundidad del índice (hasta h4)
  toc-location: left       # Ubicación del índice (izquierda)
  embed-resources: true   # Incluye imágenes en el documento 
  echo: false
  message: false
  warning: false
  lang: es
editor: visual
---

```{r}
source("Scripts/Library.R")
source("Scripts/Importar base.R", encoding = "UTF-8")
source("Scripts/Crear variables nuevas.R", encoding = "UTF-8")
source("Scripts/Criterios de exclusión.R", encoding = "UTF-8" )
```

## INTRODUCCION

Las infecciones respiratorias agudas (IRAs) constituyen una importante causa de morbimortalidad afectando fundamentalmente a niñas/os menores de cinco años, particularmente aquellos menores de 2 años, adultos mayores y personas susceptibles con patologías de base (cardiovascular, respiratoria, inmunosupresión, entre otras).\
La vigilancia integrada de virus respiratorios con potencial epidémico y pandémico como SARS-CoV-2, influenza, VSR y otros virus respiratorios, es fundamental para la caracterización de la situación epidemiológica, detección de eventos inusuales y la implementación oportuna de las medidas de prevención y control.\
Cada año, los virus respiratorios circulan con diferentes niveles de actividad contribuyendo a una morbilidad y mortalidad incrementada por IRAs en las diferentes regiones del país.\
El Hospital Interzonal de Niños Eva Perón (HINEP), situado en la ciudad capital de la provincia de Catamarca es el único que cuenta con una UC IRAG en dicha provincia.\
La implementación de la estrategia inició el mes de julio de 2024, impulsada y dirigida por el área de Vigilancia Epidemiológica de la Dirección Provincial de Epidemiología de Catamarca. Se buscó aprovechar y optimizar los circuitos ya existentes en dicho nosocomio, el cual ya realizaba la vigilancia universal por red de laboratorios de las Infecciones respiratorias agudas (IRA) virales en menores de 5 años.\
Una Unidad Centinela (UC) brinda un importante flujo de datos, con gran calidad y detalle. Un análisis periódico de los mismos, en un apartado especial dentro de la información general que ya brindan los datos generales de las IRA, permite conocer con mayor precisión las particularidades de las IRAG en la población pediátrica de nuestra provincia.

### OBJETIVOS DEL ANÁLISIS

#### Objetivo General

Caracterizar el perfil epidemiológico, clínico y la etiología viral de la población pediátrica (1 mes a 14 años) notificada como Infección Respiratoria Aguda Grave (IRAG e IRAGe) en el Hospital Interzonal de Niños "Eva Perón" de Catamarca, durante el periodo comprendido entre la SE 1 y la SE 52 del año 2025.

#### Objetivos Específicos

-   Determinar la proporción de casos de IRAG e IRAGe sobre el total de notificaciones.
-   Describir la distribución de los casos de IRAG e IRAGe según grupo etario y sexo.
-   Analizar la curva epidémica de las internaciones por IRAG e IRAGe según semana epidemiológica.
-   Estimar la frecuencia relativa de comorbilidades en IRAG como en IRAGe.
-   Identificar la frecuencia relativa de los diagnósticos de ingreso en los pacientes ingresados por IRAG e IRAGe.
-   Evaluar de manera indirecta la severidad clínica de la dificultad respiratoria mediante la letalidad y el requerimiento de soporte ventilatorio (Oxígeno de bajo flujo, Cánula de Alto Flujo de Oxígeno y/o Asistencia Respiratoria Mecánica).
-   Describir el patrón de ocurrencia viral y la estacionalidad de los agentes etiológicos identificados por PCR.
-   Analizar el estado de vacunación materna (Antigripal y VSR) en pacientes menores de 6 meses, y antecedentes de vacunación propia (Antigripal) en el grupo de 6 a 24 meses.
-   Estimar la carga de enfermedad mediante la proporción de ingresos por IRAG/IRAGe sobre el total de internaciones por todas las causas.

## CARACTERIZACIÓN DE LOS CASOS

### Casos según Clasificación (definición de caso)[^1]

[^1]: [***Definiciones de Caso***]{.underline}: \* **Infección Respiratoria Aguda Grave (IRAG):** Paciente de cualquier edad con infección respiratoria aguda con: \* Fiebre referida o constatada \>= 38°C y Tos; y \* Inicio del cuadro en los 10 días precedentes; y \* Requerimiento de internación por criterio clínico. \* **Infección Respiratoria Aguda Grave (IRAG) extendida en \< 2 años y \>= 60 años:** Infección respiratoria: definida por tos o dificultad respiratoria; e \* Inicio del cuadro en los 10 días precedentes; y \* Requerimiento de internación por criterio clínico. \* **En lactantes menores de 6 meses también considerar:** \* Apnea (cese temporal de la respiración por cualquier causa). \* Sepsis (fiebre/hipotermia y shock y gravemente enfermo sin causa aparente).

En 2025 se notificaron *`r total_casos`* casos que cumplieron con la definición para ser incluidos en la UC IRAG, *`r total_irag`* de IRAG y *`r total_irage`* de IRAGe.

```{r}
source("Scripts/Torta IRAG-IRAGe.R", encoding = "UTF-8")
source("Scripts/casos IRAG e IRAGe po SE.R", encoding = "UTF-8")
```

###### *Gráfico n° 1: Distribución porcentual de casos notificados por clasificación manual. Año 2025 . HINEP - Catamarca. N= `r total_casos`*

```{r}
torta
```

### Casos según Semana Epidemiológica y clasificación

A continuación podemos observar la curva epidemiológica, con una notoria distribución estacional de los casos.

###### *Gráfico n° 2: Distribución temporal de casos notificados por clasificación manual y SE. Año 2025 . HINEP - Catamarca. N= `r total_casos`*

```{r}
curva_casos_SE
```

### Casos según grupo etario y sexo

```{r}
source("Scripts/irag por grupo de edad.R" , encoding = "UTF-8")
source("Scripts/irage por grupo de edad.R", encoding = "UTF-8")
```

El perfil por sexo muestra un comportamiento disímil entre ambas categorías. En los registros de IRAGe, la población masculina predomina de forma constante en todos los rangos de edad analizados. Por el contrario, en la casuística general de IRAG se observa una tendencia hacia la equidad de género o una leve prevalencia femenina, revirtiéndose este patrón únicamente en los lactantes de 0 a 2 meses y en el grupo de 02 a 04 años, donde los casos masculinos son superiores.

###### *Gráfico n° 3: Distribución de los casos de IRAGe por grupo etario y sexo. Año 2025.HINEP-Catamarca. N=`r total_irage`*

```{r}
curva_irage_sex
```

###### *Gráfico n° 4: Distribución de los casos de IRAG por grupo etario y sexo. Año 2025.HINEP-Catamarca. N=`r total_irag`*

```{r}
curva_irag_sex
```

## COMORBILIDADES en CASOS DE UC IRAG

```{r}
source("Scripts/PRESENCIA O NO COMORBILIDADES IRAG.R" , encoding = "UTF-8")
source("Scripts/PRESENCIA O NO COMORBILIDADES IRAGe.R" , encoding = "UTF-8")
source("Scripts/Comorbilidades IRAG.R" , encoding = "UTF-8")
source("Scripts/Comorbilidades IRAGe.R" , encoding = "UTF-8")
```

El impacto de las comorbilidades en el desarrollo de cuadros de Infección Respiratoria Aguda (IRA) con requerimiento de internación se encuentra ampliamente documentado en la literatura científica. En los *`r total_irag`* ingresos de IRAG del HINEP durante el año 2025, *`r comorb_irag`* presentaron alguna comorbilidad.

###### *Gráfico n°5:  Registro/presencia de comorbilidades en casos notificados de IRAG. Año 2025. HINEP- Catamarca. N =`r total_irag`*

```{r}
torta_comorbilidades_IRAG
```

En la siguiente tabla se puede observar cuales fueron las comorbilidades registradas en los casos clasificados como IRAG.

###### *Tabla n°1:  Comorbilidades registradas en casos notificados de IRAG. Año 2025. HINEP- Catamarca.*

```{r}
tabla_comorb_IRAG
```

En cuanto a los casos de IRAGe, de los `r total_irage` casos, `r comorb_irage` (una proporción menor que en las IRAG) presentaron comorbilidades.

###### *Gráfico n°6:  Registro/presencia de comorbilidades en casos notificados de IRAGe. Año 2025. HINEP- Catamarca. N =`r total_irage`*

```{r}
torta_comorbilidades_IRAGe
```

A continuación, se evidencia que las comorbilidades en IRAGe son diferentes a las de las IRAG.

###### *Tabla n°2:  Comorbilidades registradas en casos notificados de IRAGe. Año 2025. HINEP- Catamarca.*

```{r}
tabla_comorb_IRAGE
```

## DIAGNÓSTICOS EN CASOS DE UC IRAG

```{r}
source("Scripts/Diagnosticos en IRAG.R" , encoding = "UTF-8")
source("Scripts/Diagnosticos en IRAGe.R" , encoding = "UTF-8")
```

Es importante señalar que las categorías de IRAG e IRAGe no constituyen diagnósticos clínicos en sí mismas, sino criterios epidemiológicos de inclusión para la Unidad Centinela. No obstante, al analizar los diagnósticos registrados al ingreso de cada paciente, se evidencian variaciones significativas según la clasificación asignada.

###### *Tabla n°4:  Diagnósticos al ingreso en casos notificados de IRAG. Año 2025. HINEP- Catamarca*.

```{r}
tabla_dx_IRAG
```

###### *Tabla n°5:  Diagnósticos al ingreso en casos notificados de IRAGe. Año 2025. HINEP- Catamarca*

```{r}
tabla_DX_IRAGe
```

Es necesario señalar que el sistema de registro del SNVS no desglosa las condiciones incluidas bajo el apartado 'Otros diagnósticos'. En lo que respecta a la casuística de la UC IRAG del HINEP, dicha categoría se compone mayoritariamente por cuadros de *SBOR* (Síndrome Bronquial Obstructivo Recurrente) y *SDRA* (Síndrome de Distress Respiratorio Agudo).

## RESULTADOS DE LAS DETERMINACIONES PARA VIRUS RESPIRATORIOS

```{r}
source("Scripts/virus por se.R" , encoding = "UTF-8")
```

A todos los ingresos de la UC IRAG se les toma una muestra para identificar, mediante pruebas moleculares (PCR), la infección por virus Influenza, Sars-Cov-2 o Virus Sincicial Respiratorio (VSR). A continuación se detallan los resultados.

###### *Gráfico n° 7: Resultados de las determinaciones para Virus respiratorios, según SE de ingreso. Año 2025 . HINEP - Catamarca. N= `r total_casos`*

```{r}
grafico_virus
```

## TRATAMIENTO: REQUERIMIENTO DE OXÍGENO

```{r}
source("Scripts/severidad.R" , encoding = "UTF-8")
```

El siguiente gráfico analiza el requerimiento de oxígeno como indicador indirecto de la gravedad respiratoria. Se detalla la proporción de pacientes sin soporte, con oxígeno de bajo flujo, o con necesidad de soporte avanzado (CAFO y/o VM).

###### *Gráfico n° 8: Requerimiento de Oxígeno (O2), según Clafisicación del caso. Año 2025 . HINEP - Catamarca. N= `r total_casos`*

```{r}
severidad_grafico
```

## MORTALIDAD

No se registraron fallecidos dentro de los ingresos de UC IRAG en el año 2025.

## ANTECEDENTES DE VACUNACIÓN EN CASOS DE UC IRAG

```{r}
source("Scripts/grafico madres vacunadas 14-05.R" , encoding = "UTF-8")
source("Scripts/torta vacuna antigripal.R" , encoding = "UTF-8")
```

Con respecto a la población de menores de 6 meses, se relevó la cobertura de vacunación materna contra Influenza y Virus Sincicial Respiratorio (VSR). El estado de inmunización de las madres se presenta en el siguiente gráfico:

###### *Gráfico n° 9: Estado de vacunación para Influenza y VSR en las madres de los casos de menores de 6 meses. Año 2025 . HINEP - Catamarca. N= `r menores_6m`*

```{r}
vacunas_madres_grafico
```

Respecto a la población de 6 a 23 meses, se relevó la colocación de la vacuna antigripal conforme a los lineamientos del Calendario Nacional de Vacunación. La distribución del estado de inmunización para este grupo etario se expone en el siguiente gráfico:

###### *Gráfico n° 10: Estado de vacunación para Influenza en los casos de UC IRAG con edades entre 6 y 23 meses. Año 2025 . HINEP - Catamarca. N= `r CASOS6m_23m`*

```{r}
torta2
```

## PROPORCIÓN DE CASOS DE UC IRAG EN LA INTERNACIÓN

Con el propósito de evaluar el impacto estacional de los ingresos de UC IRAG sobre la ocupación institucional, en el siguiente gráfico se analiza la evolución temporal de los ingresos. Se detalla, de manera semanal, la proporción que representan los casos de IRAG e IRAG extendida en relación al universo total de pacientes internados por todas las causas en el HINEP durante el año 2025.

```{r}
source("Scripts/agrupados.R" , encoding = "UTF-8")
```

###### Gráfico nº 11: Distribución porcentual de internaciones por IRAG e IRAG extendida respecto al total de pacientes internados, según Semana Epidemiológica. Año 2025. HINEP-Catamarca

```{r}
  Grafico_agrupados
```

## CONCLUSIONES

### **Perfil Epidemiológico y Carga de Enfermedad**

-   **Proporción de casos**: La casuística anual constó de 382 pacientes integrados a la UC IRAG . La variante convencional representó el 75% (288 casos) y la modalidad extendida el 25% (94 casos) del universo de notificaciones.

-   **Distribución por edad y sexo**: Los cuadros de IRAG extendida exhibieron un predominio masculino constante en todos los rangos etarios . En contraste, la IRAG general mostró una paridad de género con leve prevalencia femenina, revirtiéndose a favor de los varones únicamente en lactantes de 0 a 2 meses y en el grupo de 2 a 4 años .

-   **Estacionalidad**: La curva epidémica denotó un marcado patrón de ocurrencia estacional . El volumen crítico de internaciones se concentró temporalmente de manera sincrónica con la actividad de los agentes etiológicos principales .

### **Perfil Clínico y Frecuencia de Comorbilidades**

-   **Comorbilidades en IRAG**: El 50% de los pacientes ingresados presentó al menos una patología de base . El asma (19.1%) y el antecedente de bronquiolitis previa (17.7%) se erigieron como los factores preexistentes más prevalentes.

-   **Comorbilidades en IRAG extendida**: Este segmento demostró una menor asociación a patologías de base, registrando un 37% de comorbilidad. Sin embargo, el perfil estuvo liderado por el antecedente de bronquiolitis previa (23.4%) y la prematurez (14.9%) .

-   **Diagnósticos de ingreso**: Se constató una marcada divergencia clínica según los criterios de inclusión . Mientras que la IRAG convencional estuvo dominada por la categoría de "Otros diagnósticos" (SBOR y SDRA) con un 56% y neumonía con un 29% , el 68% de las admisiones por IRAG extendida obedeció a cuadros de bronquiolitis .

### **Vigilancia Virológica y Etiología (PCR)**

-   **VSR**: Se consolidó como el principal agente etiológico del año con un comportamiento estacional crítico, correlacionado directamente con el pico de internaciones por bronquiolitis . Su detección formal inició en la SE 23, alcanzando de forma abrupta el pico máximo de positividad y volumen de casos entre las SE 25 y SE 27 .

-   **Influenza**: Presentó una menor representatividad cuantitativa global respecto al VSR, pero con una dinámica temporal más extendida y persistente a lo largo del año calendario. Sus detecciones moleculares se registraron de manera sostenida a partir de la SE 13 en adelante, manteniendo presencia continua en el espectro de infecciones graves.

-   **SARS-CoV-2**: Registró una dinámica endémica de baja intensidad sin picos de magnitud epidémica en la población pediátrica. Su circulación se detectó de forma esporádica e intermitente desde el inicio del año (SE 01) y se mantuvo presente en cortes específicos de la vigilancia como las SE 03, SE 05 y SE 10 .

### **Gravedad, Mortalidad e Inmunización**

-   **Severidad clínica**: El requerimiento de soporte ventilatorio y de oxigenoterapia varió sustancialmente en función de la clasificación epidemiológica asignada, sirviendo como indicador indirecto de la gravedad y de la ocupación de recursos críticos .

-   **Mortalidad institucional**: El análisis determinó una tasa de letalidad del 0% dentro de la cohorte evaluada, no habiéndose registrado ningún fallecimiento entre los pacientes incorporados a la vigilancia de la Unidad Centinela durante el año 2025 .

-   **Vacunación materna (menores de 6 meses)**: La evaluación de la inmunización de las madres demostró brechas en las coberturas para VSR e Influenza, impactando la transferencia pasiva de anticuerpos en el grupo de lactantes más vulnerables .

-   **Vacunación propia (6 a 23 meses)**: En los pacientes elegibles para la inmunización antigripal obligatoria por calendario, el 60% contaba con el esquema de vacunación correspondiente, registrándose un 37% de susceptibilidad por falta de dosis .
